【裁判字號】    95,訴,141
【裁判日期】    950810
【裁判案由】    偽證等
【裁判全文】
臺灣彰化地方法院刑事判決               95年度訴字第141號
公  訴  人  臺灣彰化地方法院檢察署檢察官
被      告  丙○○
選任辯護人  尤榮福律師
上列被告因偽證等案件，經檢察官提起公訴（九十四年度偵字第
九七三九號），本院判決如下：
    主  文
丙○○無罪。
    理  由
一、公訴意旨略以：被告丙○○於民國九十三年七月二日至九十
    三年九月間之某日，明知號碼Ｒ五－一八七號車牌二面係乙○○於九十三年七月二日下午五時許，在臺中縣太平市一江
    橋旁遭人竊取之物，竟仍在自己經營位於彰化縣埔鹽鄉南港
    村埔港巷六號之一之中古車回收場內，加以收受。其後於臺
    灣彰化地方法院檢察署九十四年度偵字第八六○三號案件九
    十四年十一月二十八日之偵查庭中擔任證人，並在供前具結
    ，竟明知甲○○係於九十三年九月間，在彰化縣埔鹽鄉○○
    路六之一號處向丙○○購買車斗，就被告甲○○於何時向其
    購買車斗之重要事項，陳述「（問：甲○○是否去你那邊買
    過車斗？）有，是九十二年買的，不是今年也不是去年，我
    記得很清楚，我是九十二年四月出獄，他就是那時跟我買車
    斗」、「（問：去年九十三年甲○○是否有去你的回收場過
    ？）他一整年都沒有來過」、「（問：是否知道號碼Ｒ五－
    一八七號車牌？）我不知道，我賣的都是轎車、小貨車，沒
    有大貨車」等不實言語，故意虛構甲○○購買車斗之時間，
    因認被告涉有刑法第三百四十九條第一項之收受贓物罪嫌及
    刑法第一百六十八條之偽證罪嫌。
二、按犯罪事實應依證據認定之，無證據不得認定犯罪事實，刑
    事訴訟法第一百五十四條第二項定有明文。而刑事訴訟法上
    所謂認定犯罪事實之證據，係指足以認定被告確有犯罪行為
    之積極證據而言，該項證據自須適合於被告犯罪事實之認定
    ，始得採為斷罪資料，最高法院二十九年上字第三一０五號
    著有判例可稽。另告訴人之指訴係以使被告受刑事訴追為目
    的，是其陳述是否與事實相符，仍應調查其他證據以資審認
    ，有最高法院五十二年臺上字第一三００號判例可資依循。
    又認定犯罪事實所憑之證據，無論係直接證據或間接證據，
    其為訴訟上之證明，須於通常一般之人均不致有所懷疑，而
    得確信其為真實之程度者，始得據為有罪之認定，倘其證明
    尚未達到此一程度，而有合理之懷疑存在，復無其他調查途
    徑可尋，法院即應為無罪之判決，亦有最高法院七十六年臺
    上字第四九八六號判例足資參照。
三、公訴人認被告涉犯前揭收受贓物、偽證等罪嫌，無非係以被
    害人乙○○警詢之指訴、證人甲○○之證述、警員吳正元之
    證述、卷附之贓物認領保管單一紙、臺灣彰化地方法院檢察
    署九十四年度偵字第八六○三號偵查錄音光碟一片、九十四
    年十一月二十八日訊問筆錄一份、被告丙○○簽署之證人結
    文一紙等件為其主要論據。訊據被告堅決否認有何上開收受
    贓物、偽證等犯行，辯稱：本件失竊之車牌與其無關，另因
    出售車斗予甲○○時，並未書寫契約書，伊不太確定是在九
    十二年底或九十三年初等語。被告之選任辯護人為其辯護稱
    ：本件被告並未收受或持有前開失竊車牌；另檢察官於偵查
    中並未告知被告得拒絕證言之情形，且所證非屬案情重要關
    係事項，應無從成立偽證罪等語。經查：
（一）本件號碼Ｒ五－一八七號車牌連同大貨車於九十三年七月
      二日十七時許，在臺中縣太平市一江橋旁附近，為車主發
      現失竊之事實，固據告訴人即車主乙○○於警詢時證述明
      確，並有其所出具之贓物認領保管單一紙存卷可據，惟此
      部分證詞及保管單據僅足證明上開大貨車連同車牌失竊，
      車牌業已尋回之事實，然尚無從確認究係何人所行竊，更
      不足證明被告有何收受贓物即失竊車牌之行為，應先敘明
      。
（二）而證人甲○○雖於偵查中證稱上揭失竊車牌係伊向丙○○
      購買車斗時，一面以鐵絲掛在車斗，一面放在車斗內，伊
      因正好有一部大卡車之車牌被註銷，所以將該二面車牌拿
      來用等情，然查本件係因甲○○所有之另部大貨車懸掛前
      開失竊車牌停放於路旁而為警於九十四年八月二日查獲，
      則甲○○既係使用失竊車牌之人，其對於該失竊車牌之來
      源所為供述，難免衡量其個人利害得失，其所為證詞已非
      全然無疑，況從社會通常經驗以觀，失竊之車牌係屬贓物
      ，豈會任意置放於欲出售他人之車斗中，而甲○○既僅係
      欲向丙○○購買車斗，又豈會不經查明車牌來源而任意將
      車斗內之不明車牌取走，是其前揭於偵查中所為之證詞，
      尚有諸多疑竇，殊難遽信。其後經本院於審理中訊問證人
      甲○○如何擔保其所懸掛之車牌係合法之車牌時，亦僅空
      泛答稱伊沒有想這麼多，想說掛在自己之卡車上，停在路
      邊才不會被拖云云，仍無法自圓其說解釋其何以未經查明
      車牌來源即任意使用來路欠明之車牌，尤其證人甲○○另
      證稱其另部卡車係約於九十一年間遭註銷車牌，倘果真係
      為避免其個人卡車遭警拖吊，豈會遲至約二年後即九十三
      年九月間，始從其所購買之車斗中取得二面無法合理解釋
      其來源之車牌，益見其所為證言多所保留而難予採信。
（三）另臺灣彰化地方法院檢察署九十四年度偵字第八六○三號
      偵查錄音光碟一片、九十四年十一月二十八日訊問筆錄一
      份、被告丙○○簽署之證人結文一紙等件，僅足證明被告
      確有於偵查中為上開陳述，此亦為被告所不否認，然本件
      被告係長期經營中古車行，經手買賣之車輛數量非微，倘
      非確實留存書面紀錄查核，未必能精準記憶其所經手販賣
      某特定車輛之正確時間，則被告依其記憶所及而答稱係於
      九十二年間販賣車斗予甲○○，縱記憶有誤，亦難逕認被
      告係基於偽證之犯意而故為虛偽證詞，況證人甲○○前開
      證稱係於九十三年九月間向丙○○購買車斗一節，亦屬其
      個人片面之詞，尚乏客觀之契約書或其他交易書面文件可
      佐，實際買賣車斗之時間亦非無可能係被告所供述之時間
      ，殊無遽採言詞閃爍、憑信性甚值存疑之甲○○前開證詞
      而據以證明被告犯有偽證之犯行，其理甚明。
（四）再者，刑事訴訟法第一百八十一條規定：「證人恐因陳述
      致自己或與其有前條第一項關係之人（現為或曾為證人之
      配偶、直系血親、三親等內之旁系血親、二親等內之姻親
      、或家長、家屬者，與證人定有婚約者，現為或曾為證人
      之法定代理人或現由或曾由證人為其法定代理人者）受刑
      事追訴或處罰者，得拒絕證言。」旨在免除證人陷於抉擇
      控訴自己或與其有一定身分關係之人、或陳述不實而受偽
      證之處罰、或不陳述而受罰鍰處罰，甚而主觀上認為違反
      具結文將受偽證處罰之困境。又證人此項拒絕證言權，與
      被告之緘默權，同屬不自證己罪之特權，為確保證人此項
      權利，刑事訴訟法第一百八十六條第二項規定，法官或檢
      察官有告知證人之義務；如法官或檢察官未踐行此項告知
      義務，而告以具結之義務及偽證之處罰並命朗讀結文後具
      結，將使證人陷於如前述之抉擇困境，無異剝奪證人此項
      拒絕證言權，強迫其作出讓自己入罪之陳述，違反不自證
      己罪之原則，自係侵犯證人此項權利。因此若在不自證己
      罪之拒絕證言權被剝奪之情況下，為保護自己以免受刑事
      之追訴、處罰，無從期待其能據實證述，是其若基於人類
      的本能為不實之陳述，實難遽以偽證罪論處（最高法院九
      十四年度臺上字第五一號判決意旨參照）。查本件係因另
      案被告甲○○供稱上揭遭查獲之失竊車牌係購自丙○○，
      因而以證人身分傳訊丙○○接受檢察官訊問，惟檢察官於
      九十四年十一月二十八日訊問證人丙○○時並未告知其關
      於刑事訴訟法第一百八十一條：「證人恐因陳述致自己或
      與其有前條第一項關係之人（現為或曾為證人之配偶、直
      系血親、三親等內之旁系血親、二親等內之姻親、或家長
      、家屬者，與證人定有婚約者，現為或曾為證人之法定代
      理人或現由或曾由證人為其法定代理人者）受刑事追訴或
      處罰者，得拒絕證言。」之規定，此有該日訊問筆錄一份
      存卷可稽，是縱檢察官認上開於甲○○所有之卡車查獲之
      失竊車牌，其來源確係被告丙○○，然檢察官既於以證人
      身分訊問丙○○時，漏未告知丙○○上揭關於刑事訴訟法
      第一百八十一條所規定得拒絕證言之權利，其訊問證人丙○○之法定程序即有所不備，揆諸前揭最高法院判決意旨
      ，仍難以法定程序欠缺致違反「不自證己罪」原則之訊問
      內容，遽對被告以偽證罪責相繩，至為顯然。
四、綜上所述，依公訴人所提出之證據，尚難證明被告犯有起訴
    書所載之收受贓物、偽證等罪行，此外，復查無其他積極確
    切之證據足認被告確有公訴人所指之前開犯行，就上開遭指
    訴之犯罪事實容有合理之懷疑存在，基於「罪疑唯輕」之刑
    事法原則，應認不能證明渠已犯罪，揆諸首揭法條及判例意
    旨，自應就被告諭知無罪之判決。
據上論斷，應依刑事訴訟法第三百零一條第一項，判決如主文。
本案經檢察官姚玎霖到庭執行職務。
中    華    民    國    95    年    8   月     10     日
                  臺灣彰化地方法院刑事第一庭
                      審判長法官  李  進  清
                      法      官  紀  佳  良
                      法      官  王  昌  鑫
以上正本證明與原本無異。
如不服本判決，應於判決送達後10日內向本院提出上訴狀 (須附
繕本)。
告訴人或被害人對於判決如有不服具備理由請求檢察官上訴者，
其上訴期間之計算係以檢察官收受判決正本之日期為準。
中    華    民    國    95    年    8     月    14    日
                      書  記  官  張  木  松


司法院資訊處製作；財團法人民間司法改革基金會備份。
